臺灣士林地方法院民事判決　　　　　　　　　　　　九十一年度重訴字第七０八號
　　原　　　告　東京電音株式會社
　　法定代理人　因久明
　　訴訟代理人　賴浩敏　　律師
　　　　　　　　黃三榮　　律師
　　　　　　　　許懷儷　　律師
　　複　代理人　宋佩璇　　律師
　　　　　　　　陳文智　　律師
　　被　　　告　豪佳電子股份有限公司
　　　　　　　　　　　　　統一.
　　法定代理人　丙○○
　　訴訟代理人　蔡讚燁　　律師
當事人間返還貨款事件，本院於九十三年七月一日言詞辯論終結，判決如下：
    主    文
原告之訴及假執行之聲請均駁回。
訴訟費用由原告負擔。
    事實及理由
一、原告主張：原告於
    ５─０２０─１，ＣＨＡＲＧＥＲ（Ｗ０ＭＡＮ）１５─０２０─２及ＣＨＡＲ
    ＧＥＲ（ＫＩＴＴＹ）１５─０２１等商品（下稱系爭商品），並經被告同意而
    成立系爭商品之訂購契約，原告並於被告指定之日期二○○二年五月十五日及同
    年六月七日，以匯款方式給付系爭商品之貨款金額合計為美金（下同）五十九萬
    五千六百七十三元八角。詎被告於收取系爭商品價金後，未依訂購單所載於二○
    ○二年五月二十日及同年六月二十日交付系爭商品予原告，雖經原告分別於二○
    ○二年八月二十日及同年月三十日委託律師代為函知被告解除系爭商品訂購契約
    並請被告返還其所收取之價金及附加法定利息予原告，被告迄今仍未依法返還原
    告前開金額，原告於同年九月二十三日再度委託律師以台北郵局仁愛路二十四支
    局第六二七號存證信函，再次請求被告返還其所收受之價金及附加法定利息予原
    告，或於函到一週內交付系爭商品予原告，若被告仍置之不理，並以該存證信函
    預為解除系爭契約之意思表示並將不另行通知解約。嗣後原告為求慎重，再次以
    九十一年十月九日台北郵局仁愛路二十四支局第六七二號存證信函重申解除契約
    之意思表示，故兩造系爭契約業已遭解除。被告應依民法第二百五十九條第二款
    之規定，返還原告已給付之價款及支付法定利息予原告。原告確係以本人意思直
    接向被告購買系爭商品並支付貨款予被告，並非代理日商ＫＤＳ株式會社（下稱
    ＫＤＳ），系爭買賣關係確曾存在於兩造之間。至於原告與ＫＤＳ公司間或ＫＤ
    Ｓ公司與被告間究竟各自存在如何之約定，由於未經三方協議，當皆屬雙方各自
    內部問題，自不影響兩造間確曾存在系爭買賣關係之事實，被告辯稱兩造間無買
    賣關係云云，不足為採。如被告一再強調其並無與原告締結系爭買賣契約之真意
    ，而係與ＫＤＳ公司訂約云云屬實的話，其報價予原告，並且收取原告所支付系
    爭價金情形，顯有詐欺原告情形，如認系爭契約未經合法解除，則原告亦以起訴
    狀繕本之送達為撤銷系爭契約之意思表示。從而，原告亦得基於民法第一七九條
    等規定向被告為本件請求。同時，另如被告主張兩造間無買賣關係真意屬實，則
    雙方顯對系爭契約之簽訂構成通謀虛偽意思表示，則原告亦得依民法第八七條第
    一項及同法第一一三條規定而為本件請求等語。並聲明：（一）被告應返還原告
    美金五十九萬五千六百七十三元八角及自民國九十一年九月一日起至清償日止，
    按年息百分之五計算之利息。（二）願供擔保，請准宣告假執行。
二、被告則以：因訴外人ＫＤＳ公司與被告間生意往來，由原告代理ＫＤＳ公司匯款
    清償，兩造間系爭買賣契約，其真意僅係為配合原告代理匯款作業，並無真正之
    買賣契約存在，實際上有生意往來者為ＫＤＳ公司與被告。按虛偽意思，隱藏他
    項法律行為者，適用關於該項法律行為之規定，民法第八十七條第二項定有明文
    。而解釋當事人之契約，應以當事人立約當時之真意為準，而真意何在，又應以
    過去事實及其他一切證據資料為斷定之標準，不能拘泥文字致失真意。本件兩造
    往來之文件，實係配合匯款作業之用，兩造間並無真正買賣關係，而係隱藏兩造
    與ＫＤＳ公司之三方法律關係，絕無所謂詐欺可言。況被告依指示，已與ＫＤＳ
    公司確認結算貨品款項，並未違約，原告主張解除契約，與法不合，被告並未對
    原告施用詐術，且是三方同意由ＫＤＳ公司主導作業，自無所謂詐欺或通謀虛偽
    意思表示之情形等語置辯。並聲明：（一）原告之訴及假執行之聲請均駁回。（
    二）如受不利判決，願供擔保請准免為假執行之宣告。
三、經查原告主張兩造間曾訂立系爭買賣契約，原告並已付款原告美金五十九萬五千
    六百七十三元八角之事實，業據其提出估價單、對帳單等影本各一紙、訂單、發
    票等影本各二紙為證，並為被告所不爭執，應堪認原告之主張為真實。
四、本件所應審酌者，為(1)兩造間是否確有真正之買賣關係存在，(2)被告是否有詐欺
    之情形，(3)兩造間是否有通謀虛偽意思表示之情形。茲分述如下：
  （一）按解釋當事人之契約，應以當事人立約當時之真意為準，而真意何在，又應
        以過去事實及其他一切證據資料為斷定之標準，不能拘泥文字致失真意，有
        最高法院三十九年台上字第一０五三號判例可參。經查原告主張兩造間確有
        真正買賣關係存在，雖提出訂單及發票之影本各二紙為證。惟稽諸原告提出
        之
        貨日與付款日均為
        二００二年五月十五日），另
        ＩＱ─０２０之訂單，其交貨日為
        早在
        等問題即提前付款，與社會上一般貿易常情，大相逕庭，顯悖於常理，其所
        主張買賣之流程，有違一般經驗法則，實難盡信。而被告所辯：兩造間系爭
        買賣契約，其真意僅係為配合原告代理ＫＤＳ匯款作業，並無真正之買賣契
        約存在，實際上有生意往來者為ＫＤＳ公司與被告乙節，業據提出ＫＤＳ通
        知及三方配合文件影本共六紙為證，並聲請傳喚證人即ＫＤＳ公司之前課長
        乙○○○及被告公司前經辦人甲○○為證，審酌證人乙○○○於九十三年三
        月三十一日本院審理時證稱：「（問：二００二年五、六月間ＫＤＳ公司是
        否要求原告代付這二張匯款書的錢給被告？）我知道這件事，ＫＤＳ公司的
        營業開始轉壞時，從海外採購的東西必需是信用狀或現金，對於海外的採購
        或日本國內的採購，現金不足支付貨款，對於海外的採購必需要先付信用狀
        或現金，因為無法支付信用狀或現金，所以必需要請日本國內資金比較充足
        的公司代付信用狀或現金，我記不清楚詳細金額，但是ＫＤＳ公司有託原告
        代付被告約有七、八千萬日圓。」、「這筆款項是ＫＤＳ公司應該付被告的
        製造及購買物品的費用。原告知道這些錢是要代付ＫＤＳ公司應該付給被告
        的錢。」、「被告沒有欠ＫＤＳ公司任何的錢。」、「記憶中ＫＤＳ公司民
        事再生法聲請時間是在二００二年七月三十日或是三十一日，一般的辦公人
        員是當天宣佈，經理級是前一天宣佈這件事，會有廠商打電話進來詢問，公
        司有告知如何回應，當時ＫＤＳ公司有欠很多公司的錢，其中包括原告公司
        ，ＫＤＳ公司所欠原告的錢包括請原告代付給被告的款項，因為原告代ＫＤ
        Ｓ公司付款給被告，ＫＤＳ公司會開本票給原告，但是後來票款沒有付清，
        所以才會在再生債權裡面。」、「（問：ＫＤＳ公司委託原告公司代付款給
        被告是否為真正？）是真正的，因為我們公司有內部會議知道，而且相澤先
        生打電話給原告公司委託時，我有親自聽到，另外相澤先生在寫委託書時我
        有親自看到。」；證人甲○○則證稱：「ＫＤＳ公司和我接洽說他們公司應
        該付給被告公司的貨款，要由原告公司來付，但是要一些文件要我配合，需
        要報價單及發票交給ＫＤＳ公司，卷宗第十四、十五、十七頁確實是我開給
        ＫＤＳ公司的文件，這些文件是ＫＤＳ公司要委託原告公司付款給被告而開
        立。」等語，參以被告所提出原告出具並不否認之文件內容觀之「因原ＫＤ
        Ｓ應匯予本公司的金額我方仍未收到，故請告知我方商品目前的情形．．．
        」，及被告所提出原告並不爭執之ＫＤＳ公司支付予原告之票據影本三紙及
        原告曾持該三紙票據向東京裁判所聲報ＫＤＳ公司之再生債權屆出書等，應
        可認被告之主張為真正。雖原告辯稱該票據是ＫＤＳ公司之擔保票據，兩造
        間、原告與ＫＤＳ公司間各自成立買賣契約云云，惟原告並未舉證證明其與
        ＫＤＳ公司有另一買賣契約存在，其主張已不足信，況原告與ＫＤＳ公司果
        真另成立買賣契約，ＫＤＳ公司本應待貨物收受後方有付款義務，焉有須先
        交付票據擔保之理？且若被告未代原告交付貨物，ＫＤＳ公司焉有不催告原
        告交付貨物或不於日本法院主張原告該票據債權不存在之理？原告所辯，不
        足採信。是本院認原告、被告兩造間顯無真正之買賣關係存在。其聲請本院
        傳喚原告現任員工宮內英史，本院認已無必要，併此敘明。
  （二）原告代ＫＤＳ公司匯款，以賺取中間差價，原告本應自行調查ＫＤＳ公司之
        財務狀況並評估其投資之風險，原告既未舉證證明被告有何施用詐術之事實
        ，若原告自行評估失利，被告自無何成立詐欺可言，是原告逕以此主張被告
        詐欺，實屬無據，不足採信。
  （三）按表意人與相對人通謀而為虛偽意思表示者，其意思表示無效。虛偽意思表
        示，隱藏他項法律行為者，適用關於該項法律行為之規定，民法八十七條第
        一項前段、第二項分別定有明文。本件兩造雖無成立真正買賣關係之意思，
        惟既隱藏有原告代ＫＤＳ公司匯款給被告之意思，其代為匯款之法律行為自
        非無效。被告因此受領系爭款項，亦無何不當得利可言。
  （四）綜上，原告主張兩造間之買賣契約已解除或原告被詐欺或兩造通謀虛偽意思
        表示無效，均有未洽。
五、從而，原告請求被告返還系爭貨款及其法定遲延利息，為無理由，應予駁回。
六、本件事證已臻明確，原告其餘攻擊防禦方法及舉證，經審酌與本件判決結果不生
    影響，爰不一一論述，併此敘明。
七、訴訟費用負擔之依據：民事訴訟法第七十八條。
中　　　華　　　民　　　國　　九十三　　年　　　七　　　月　　二十三　　日
                                        臺灣士林地方法院民事第一庭
                                            法      官  陳靜芬
右為正本係照原本作成。
如對本判決上訴須於判決送達後廿日內向本院提出上訴狀。
中　　　華　　　民　　　國　　九十三　　年　　　八　　　月　　  二　    日
                                            法院書記官  陳秀蘭
